臺灣士林地方法院民事判決　　　　　　　　　　　　　　九十三年度訴字第一四號
　　原　　　告　丁○○
　　訴訟代理人　林辰彥律師
　　複代理人　　黃淑怡律師
　　　　　　　　張凱輝律師
　　　　　　　　丙○○
　　被　　　告　乙○○
　　　　　　　　甲○○
當事人間撤銷贈與契約事件，本院於民國九十三年三月十七日言詞辯論終結，判決如
下：
    主    文
被告乙○○、甲○○就坐落台北縣坪林鄉○○○段六六地號土地（地目：林、面積二
一一八三平方公尺）應有部分二分之一，於民國九十二年五月二十七所為贈與行為及
同年六月十二日所為所有權移轉行為，應予撤銷。
被告甲○○就其與被告乙○○間於民國九十二年六月十二日以贈與為原因，所為前開
土地所有權移轉登記，應予塗銷。
訴訟費用由被告負擔。
    事    實
甲、原告方面：
壹、聲明：如主文所示。
貳、陳述：
一、被告乙○○於民國九十年間陸續向原告丁○○借款，並簽發四紙支票為擔保，其
    發票日分別為九十年五月二日、五月十二日、六月二日、七月二十二日，金額總
    計新台幣（下同）九十五萬五千元，詎屆期提示，竟全未獲兌現。嗣經兩造於九
    十二年九月八日經台灣士林地方法院士林簡易庭以九十二年度士簡移調字第一○
    七號調解成立，依調解結果，被告應於九十二年十月三十一日前，一次給付原告
    九十五萬五千元。詎被告乙○○竟於九十二年五月二十七日將其所有，坐落於台
    北縣坪林鄉○○○段六六地號土地之應有部分二分之一（以下簡稱：系爭土地）
    ，無償贈與其子即被告甲○○，並於同年六月十二日辦理所有權移轉登記完畢。
二、原告對被告乙○○有九十五萬五千元之債權既如前述，且經原告查訪被告乙○○
    並無其它財產可供清償對原告所負之債務，故被告間所為之無償行為已使被告乙○○陷於無資力之狀態，顯有害於原告之債權，爰依民法第二百四十四條規定，
    請求判命撤銷被告乙○○贈與被告甲○○土地並移轉所有權之行為，並請求塗銷
    上開土地之移轉登記。
三、民法第二百四十四條第一項之適用，以債務人於行為時，明知有損害於債權人之
    權利，且事實上將發生於有害於債權人之結果為已足。原告與被告乙○○間債權
    債務關係成立於九十年間，被告為擔保借款所簽發、合計金額九十五萬九千元之
    支票已分別於九十年五月二日、五月十二日、六月二日、七月二十二日屆清償期
    ，經提示未獲兌現，被告乙○○將系爭不動產贈與並移轉予被告甲○○之法律行
    為，乃發生於與原告債務成立之後，不因嗣後另於九十二年九月八日成立調解而
    受影響。
乙、被告乙○○方面：
壹、聲明：原告之訴駁回。
貳、陳述：
一、被告乙○○是九十二年六月十二日將系爭不動產移轉予被告甲○○，而調解成立
    約定之清償期為同年十月三十一日，被告並無詐害債權之行為。
二、被告目前無能力一次清償，除了已經移轉之土地，沒有其他有價值的財產。但被
    告乙○○現從事計程車駕駛，可分期償還，故其並未陷於無資力。
三、被告乙○○與甲○○間其實是買賣關係，但礙於情面，所以移轉登記原因寫為「
    贈與」。
丙、被告甲○○方面：
    被告甲○○未於言詞辯論期日到場，亦未提出書狀作何聲明或陳述。
    理    由
甲、程序方面：
一、按訴狀送達後，原告不得將原訴變更或追加他訴，但擴張或減縮應受判決事項之
    聲明者，不在此限，民事訴訟法第二百五十五條第一項第三款定有明文。本件原
    告起訴訴請撤銷之標的，包括坐落台北縣坪林鄉○○○段二六地號（應有部分五
    分之一）、二六之五地號（應有部分五分之一）、二九地號（應有部分五分之一
    ）、三二地號（應有部分五分之一）、三二之一（應有部分五分之一）、五八地
    號（應有部分五分之一）、六三地號（應有部分二分之一）、六六地號（應有部
    分二分之一）等標的，嗣於本院九十三年三月十七日言詞辯論期日聲明減縮為僅
    撤銷其中之系爭第六六地號土地，依前揭說明，其所為應受判決事項之減縮應為
    法之所許，合先敘明。
二、本件被告經合法通知，未於最後言詞辯論期日到場，核無民事訴訟法第三百八十
    六條所列各款情形，爰依原告之聲請，由其一造辯論而為判決。
乙、實體方面：
一、原告起訴主張：被告乙○○於九十年間陸續向原告丁○○借款，並簽發四紙支票
    為擔保，其發票日分別為九十年五月二日、五月十二日、六月二日、七月二十二
    日，金額總計九十五萬五千元，詎屆期提示，竟全未獲兌現。嗣經兩造於九十二
    年九月八日經台灣士林地方法院士林簡易庭九十二年士簡移調字第一○七號調解
    成立，依調解結果，被告乙○○應於九十二年十月三十一日前，一次給付原告九
    十五萬五千元。詎被告乙○○竟於九十二年五月二十七日間將其所有，坐落於台
    北縣坪林鄉○○○段六六地號，土地應有部分二分之一，無償贈與被告甲○○，
    並於同年六月十二日移轉所有權並辦理所有權移轉登記完畢，其贈與土地予被告
    甲○○之無償行為顯已害及原告之債權，爰依民法第二百四十四條第一項規定，
    請求撤銷被告間就系爭土地所為贈與契約及所有權移轉行為，並命被告甲○○塗
    銷系爭土地所有權移轉登記等語。被告乙○○則以：被告乙○○是九十二年六月
    十二日將系爭不動產移轉予被告甲○○，而調解成立約定之清償期係同年十月三
    十一日，應無詐害債權情事，且被告乙○○現從事計程車駕駛，仍可分期償還，
    並非完全無資力。又被告間就系爭土地實為與甲○○間其實是買賣關係，僅因礙
    於情面，始以贈與為原因辦理登記等語為辯。
二、原告主張被告乙○○於九十年間陸續向原告借款，並簽發四紙支票為擔保，其發
    票日分別為九十年五月二日、五月十二日、六月二日、七月二十二日，金額總計
    九十五萬五千元，屆期提示均未獲兌現，嗣雙方於九十二年九月八日經本院士林
    簡易庭以九十二年度士簡移調字第一○七號成立調解，依調解結果，被告乙○○
    應於九十二年十月三十一日前，一次給付原告九十五萬五千元，惟被告乙○○於
    成立調解前業以九十二年五月二十七日所為贈與為原因，並於同年六月十二日移
    轉所有權並辦理登記完畢，且被告乙○○除已移轉被告甲○○之土地外已無其它
    財產之事實，業據其提出與所述相符之支票及退票理由單、調解程序筆錄、不動
    產異動索引及土地登記謄本（均影本）等件為證，並經本院依職權調取前揭調解
    、土地移轉登記案卷核閱屬實，復為被告所不爭執，自堪信為真實。
三、按債務人所為之無償行為，有害及債權者，債權人得聲請法院撤銷之，民法第二
    百四十四條第一項定有明文。次按債權人得依民法第二百四十四條規定行使撤銷
    權，以其債權於債務人為詐害行為時，業已存在者為限，若債務人為詐害行為時
    ，其債權尚未發生，自不許其時尚非債權人之人，於嗣後取得債權時，溯及的行
    使撤銷權，亦最高法院六十二年台上字第二六○九號判例所明揭。本件原告與被
    告乙○○間現仍存有債權債務關係，被告乙○○、甲○○間確有財產移轉行為，
    被告乙○○除已移轉被告甲○○之土地外，並無其他財產既如前述，是本件之爭
    點應在於：(一)被告間為前開財產移轉行為及其原因行為時，原告與被告乙○○間
    是否已存在債權債務關係？(二)被告間所為者是否為無償行為？(三)前開行為是否有
    害及原告對被告乙○○之債權？茲分述如下：
  (一)按和解之本質，究為創設，抑為認定，應依和解契約之內容定之。當事人以他種
    之法律關係或以單純無因性之債務約束等，替代原有之法律關係時，屬於創設；
    否則，以原來而明確之法律關係為基礎而成立和解時，則屬認定。查本件原告與
    被告乙○○於本院士林簡易庭九十一年士簡移調字第一○七號事件中所成立者，
    兼具訴訟法之調解及實體法上和解之性質，且是項和解係就原告與被告乙○○間
    既存之消費借貸關係、票據債務關係所為確認，自屬認定性質，原告仍得依先前
    已成立之消費借貸、票據法律關係請求被告乙○○給付，僅不得為與前開調解結
    果相反之主張而已（即原告不得於調解筆錄所載清償期限九十二年十月三十一日
    前訴請被告乙○○給付），並非謂原告與被告乙○○間先前已存在之債權債務關
    係因調解成立而當然消滅，僅得依調解所成立之和解法律關係主張（最高法院七
    十七年十一月一日、七十七年度第十九次民事庭會議決議(一)意旨參照）。本件原
    告與被告乙○○間既於九十年間即存有消費借貸法律關係，被告乙○○開立用以
    擔保系爭借款之支票九十年五月二日、五月十二日、六月二日、七月二十二日屆
    期提示亦未獲兌現，是被告間於九十一年五月二十七日、同年六月十二日為就系
    爭不動產債權行為、物權移轉行為時，原告對被告乙○○即存有消費借貸及票據
    債權，且依前揭說明，亦不因事後雙方另於九十二年九月八日另成立調解，約定
    清償期為同年十月三十一日而受影響，被告乙○○辯稱調解成立及所約定清償期
    係於系爭土地移轉之後，並無詐害債權云云，顯屬無據。
  (二)次查，被告就系爭土地所為移轉登記，其原因發生日期為九十二年五月二十七日
    ，登記原因則為「贈與」，有原告所提土地登記謄本在卷足憑，並經本院調取系
    爭土地移轉登記案卷核閱卷內土地贈與所有權移轉契約書查明無誤，被告乙○○
    雖辯稱其與被告甲○○間實係買賣關係云云，然並未就系爭土地買賣價金之約定
    、給付等各節舉證以實其說，自難認其抗辯為真，被告間於九十二年五月二十七
    日所為確為無償贈與行為應堪認定。
  (三)另查，前開調解筆錄所載清償期九十二年十月三十一日業已屆至，被告乙○○仍
    未清償，且經本院詢問其未清償之原因，被告乙○○亦自承係無錢可還款，除已
    移轉土地外，並無其他有價值之財產等語（本院九十三年二月二十七日言詞辯論
    筆錄），足認被告間就系爭土地所為無償贈與行為，確已影響對原告所負債務之
    清償。至被告乙○○另辯稱可以駕駛計程車所得分期清償云云，因民法第二百四
    十四條第一項撤銷權之行使，應以債務人為無償行為時及撤銷時資力之狀態以為
    認定，被告乙○○於贈與系爭土地及原告起訴撤銷時，既已陷於無資力之狀態，
    自不因被告乙○○將來不確定之財產來源取得而影響原告撤銷權之行使。
  (三)綜上，原告與被告乙○○間於九十二年五月二十七日被告間就系爭土地為無償贈
    與行為時，業已存在債權債務關係，且前開贈與行為確有害於原告對被告乙○○
    之債權洵堪認定。
四、末按民法第二百四十四條第一項撤銷權之行使，不特及於債權行為，即物權行為
    亦無例外（最高法院四十二年台上字第三二三號、四十八年台上字第一七五○號
    判例意旨參照）；債權人依民法第二百四十四條第一項之規定聲請法院撤銷時，
    得並聲請命受益人回復原狀（民法第二百四十四條第四項前段）。被告間於九十
    二年五月二十七日所為無償贈與行為確已害及原告債權既如前述，從而原告本於
    前開原因事實，訴請撤銷被告間就系爭土地於九十二年五月二十七所為贈與行為
    及同年六月十二日所為所有權移轉行為，暨訴請被告甲○○就其與被告乙○○間
    於九十二年六月十二日以贈與為原因，所為系爭土地所有權移轉登記予以塗銷，
    洵屬有據，應予准許。
五、兩造其餘防禦方法及所提未經援用之證據，經本院審酌後，認為均不足以影響本
    判決之結果，自無逐一詳予論駁之必要，併此敘明。
六、據上論結，原告之訴為有理由，依民事訴訟法第三百八十五條第一項前段、七十
    八條、第八十五條第一項前段，判決如主文。
中　　　華　　　民　　　國　　九十三　　年　　　三　　　月　 　三十 　　日
                                        臺灣士林地方法院民事第二庭
                                            法　　　官　王本源
右為正本係照原本作成。
如對本判決上訴須於判決送達後廿日內向本院提出上訴狀。
中　　　華　　　民　　　國　　九十三　　年　　　四　　  月      五    　日
                                            法院書記官　戴顯澄
